臺灣高等法院刑事判決　　　　　　 96年度上更(一)字第155號
上　訴　人
即　被　告　　乙○○
義務辯護人　　吳麗雲律師
上列上訴人即被告因強盜等案件，不服臺灣板橋地方法院九十二
年度訴字第一六三一號，中華民國九十三年二月九日第一審判決
（起訴案號：臺灣板橋地方法院檢察署九十二年度偵字第二四四
三號），提起上訴，經最高法院撤銷發回更審，本院判決如下：
    主  文
原判決撤銷。
乙○○共同傷害，處有期徒刑壹年陸月。
    事  實
一、乙○○係泰林財務顧問有限公司之業務經理，因受簡蘭英（
    另為不起訴處分）委託，處理簡蘭英與甲○○間之保險債務
    糾紛，乃於民國九十一年十一月二日十七時二十分許（起訴
    書誤載為十六時許），夥同綽號「張總」及其他同為姓名年
    籍均不詳之成年男子四人，赴臺北縣板橋市○○街一二六號
    向甲○○要債，在與甲○○及其子丙○○談判過程中，同行
    一男子發現屋內角落放置丙○○前向鄰人曾素娥借得之SONY
    牌V8攝影機一台密錄其等催討債務之過程，乃告知「張總」
    ，「張總」為免討債過程遭側錄，旋即出手拿取該攝影機，
    甲○○見狀，即上前阻攔，並搶回該攝影機，詎「張總」竟
    基於強制妨害人使用攝影機攝錄影權利暨傷害之犯意聯絡，
    為強取該攝影機，竟出手毆打甲○○並強取其手中之攝影機
    ，丙○○見狀，上前護衛、奪回，在場乙○○及另四名不詳
    姓名年籍之成年男子見狀，即基於與「張總」共同傷害、強
    制之犯意聯絡，其中三人亦分別加入毆打甲○○、丙○○母
    子及強取攝影機，使甲○○受有腹部鈍挫傷、左臉挫傷之傷
    害；丙○○則受有右手挫傷、擦傷及胸部、右前臂、頸部挫
    傷等傷害，乙○○及另名男子，則在旁守衛，伺機行事，嗣
    因甲○○出聲呼救，原於樓上喝茶之夫婿丁○○及友人葉銘
    華聞聲下樓查看，甫下樓，即遭原在旁守衛之該不詳姓名男
    子及另一男子，喝阻上前，渠二人即依言站立一旁，攝影機
    旋遭「張總」等人取得，乙○○等六人即攜該攝影機一同迅
    速離去，丙○○隨即報警處理，警方於現場蒐証取得一些煙
    頭及遺落現場之V8電池一個、戒指一枚。
二、案經甲○○、丙○○訴由臺北縣政府警察局板橋分局報請臺
    灣板橋地方法院檢察署檢察官偵查起訴。
    理  由
一、本案經訊被告乙○○固坦承簡蘭英委託處理其與甲○○間之
    保險債務糾紛，而於前揭時、地與告訴人甲○○及丙○○母
    子洽商一節，然矢口否認涉有公訴人所起訴之傷害、妨害自
    由等犯行，並辯稱：當日其係一人獨自前往，並未偕同他人
    前去，其餘在場五名男子其均不認識，其亦未出手毆打任一
    告訴人或強取攝影機，係告訴人設詞誣指云云。
二、經查：前開犯罪事實，業據二告訴人於偵審中指訴被告係與
    「張總」等五人一同到場，並係由「張總」先行提出甲○○
    前交付予簡蘭英之本票及權狀催討債務，嗣因強取攝影機發
    生毆打事件，被告六人並於取得攝影機後一同離去等情在卷
    ，核與在場証人即告訴人甲○○之夫丁○○、友人葉銘華均
    証陳：渠聞聲下樓時，見六人中四人毆打二告訴人並爭搶攝
    影機，嗣有二人喝令渠二人不要動，並於搶得攝影機後，六
    人即行離去一節，大致相符，並有亞東醫院診斷證明書二紙
    、受傷照片六幀附卷可稽。另現場處理員警蔡明志亦證陳：
    當日據報至現場，對方已離去，現場僅留一些煙頭及V8電池
    一個、戒指一枚，經其詢問，告訴人稱係因債務糾紛而起，
    並出示身上傷勢，其見係新傷，乃請二人先前往驗傷，嗣至
    派出所後，告訴人方告稱有V8被拿走，而刑事組同仁亦將現
    場之煙頭、V8電池、戒指等證物攜回一節（參見原審卷第四
    十五頁訊問筆錄），並提出現場蒐證之前開證物扣案佐証，
    証人曾素娥結証丙○○兄弟曾向其借用一V8攝影機，後稱遭
    人拿走，另返還一台攝影機及二告訴人及証人丁○○復均稱
    戒指非渠所有等情，告訴人之指訴詳實，除與証人証述均相
    符合，並與現場跡証相符，顯非設局誣陷。被告既稱受簡蘭
    英之託前往催債，然與另五人同往、同離，並係由其中「張
    總」提出簡蘭英之債權憑証催討，則辯稱僅一人單獨前往，
    不識在場他人云云，顯係飾卸之詞，要無足採。被告雖未親
    手強取攝影機或出手毆打告訴人，然其既係受簡蘭英託付前
    往催付債務，糾眾前往，自以其為首，而於帶往之多人為強
    制及傷害犯行時，在旁守衛，伺機行事，既未見其有何一制
    止舉動，嗣於同夥得手後，相偕離去，顯係對同夥之強制及
    傷害犯行亦基於共同犯意聯絡，同以他人之作為，逞其目的
    ，其在旁守衛，伺機行事，亦屬行為分擔，自不因現場混亂
    ，無人注意其舉止亦或其迄尚無須為積極作為，而為其有利
    之認定。又二告訴人亦分別指訴被告係怕渠錄影及湮滅証據
    而為強取等語，有筆錄可按，是被告等顯非出於不法所有意
    圖。至公訴人指稱為免討債過程遭側錄，取錄影帶即可，何
　　須取走該攝影機，且未歸還？然如事實欄所述，被告已為強
　  取攝影機出手毆打，復又有二男子下樓查看，告訴人甲○○
    於警訊始即稱當時現場一片混亂，無法確認何人攜攝影機出
    其宅（參見偵卷第十一頁警訊筆錄第七、八行），在場証人
    葉銘華亦証稱他們（指被告等人）打了就跑了，則衡諸常情
    ，被告等人得手後急欲脫離現場，當無暇思慮是否僅取錄影
    帶即已足，至事後告訴人並已報警，被告既否認犯行並為撇
    清與另五人同夥，當無再行送還上開攝影機，是尚不能以攝
    影機迄未歸還，即遽認被告等人行為時有不法所有意圖，而
    以強盜罪相繩，惟強取攝影機之社會事實相同，乃本院自得
    變更起訴法條。本案被告所犯傷害與強制罪事証明確，犯行
    堪予認定，自應依法論科。
三、核被告乙○○等人係為避免討債過程遭側錄，方出手欲取攝
    影機，因旋遭告訴人奪回，嗣方發生毆打、強取等行為，係
　　犯刑法第二百七十七條第一項之傷害罪及第三百零四條第一
　  項之強制罪。按被告行為後，刑法及刑法施行法分別經修正
    、增訂，刑法施行法增訂第一條之一規定：「中華民國九十
　　四年一月七日刑法修正施行後，刑法分則編所定罰金之貨幣
　  單位為新台幣。九十四年一月七日刑法修正時，刑法分則編
    未修正之條文定有罰金者，自九十四年一月七日刑法修正施
    行後，就其所定數額提高為三十倍。但七十二年六月二十六
    日至九十四年一月七日新增或修正之條文，就其所定數額提
    高為三倍。」是本案被告所犯刑法第二百七十七條第一項及
    第三百零四條第一項，行為時之法定刑罰金部分經依法提高
    十倍後，原分別為一萬及三千銀元，即新台幣三萬及九千元
　　以下罰金，行為後依施行法修正貨幣單位為新台幣再提高卅
　  倍，則同為新台幣三萬及九千元以下罰金，對被告並無有利
    或不利情形。惟刑法第三十三條第五款，原訂罰金刑為一元
    （銀元）以上，即新台幣三元以上，修正後為新台幣一千元
    以上，以百元計算之，比較新舊法，則行為時舊法較有利於
    被告。另九十五年七月一日修正施行之刑法，業已刪除第五
    十五條後段牽連犯之規定，此刪除雖非犯罪構成要件之變更
　　，但顯已影響行為人刑罰僅從一罪論之法律效果，自屬法律
　  有變更，應依新法第二條第一項規定，比較新、舊法結果，
    仍應適用較有利於被告之行為時法律即舊法論以牽連犯（最
    高法院九十五年第八次刑事庭會議決議參照），先此敘明。
　　乃被告乙○○與真實姓名年籍不詳之「張總」及其餘四名成
　  年男子六人間，就前開二犯行，有犯意聯絡及行為分擔，均
    為共同正犯（刑法第二十八條，僅用語修正，非屬變更，無
    新舊法比較問題）；又被告等人為強取攝影機，聯手毆打二
    告訴人成傷，乃一行為同時觸犯二同種傷害罪名之像競合犯
    ，僅從一罪論處；至所犯前開傷害、強制二罪，則有方法結
    果之牽連關係，如上比較說明，應依修正前刑法第五十五條
    後段之規定，從一重之傷害罪處斷。
四、原審對被告予以論罪科刑，固非無見，惟：被告等人係為免
    討債過程遭側錄，強取攝影機，如前所述，既無証據証明渠
    係有何不法所有意圖，原審依刑法第三百三十條第一項論以
    加重強盜罪，即有未洽；(二)如後所述，本案在場証人丁○○
    及葉銘華聞聲下樓之際受被告同夥之二人，出聲喝令不要動
    ，即自行依言站立一旁，固經二証人証述於卷，唯查無進一
    步事証，足認渠二人之行動自由已遭剝奪，且丁○○、葉銘
    華下樓屬意外介入，事出突然，尚無証據足認被告與該二喝
    令陳、葉不准動之同夥有犯意聯絡。原審對已起訴葉銘華被
    害及未起訴之丁○○另以併審對被告均予以論罪認列，均有
    未合；暨(三)不及為新舊法比較，均有未洽。被告上訴空言否
    認犯行，雖無理由，然原判決既有上揭可議之處，自應由本
    院撤銷改判。爰審酌被告之品行、智識，身為財務顧問公司
    之經理，為代行催討債務，糾眾前往已有不妥，為免催討過
    程遭錄而本案犯行之犯罪動機、手段、方法、結果，被害人
    所受損害及傷情，及犯後猶卸詞圖卸，堅拒吐露共犯之真
　　實姓名，以供追查，態度欠佳等一切情狀，乃量處如主文所
　  示之刑，以示懲儆。至扣案証物，均非供本案犯罪所用之物
    ，乃不予宣告沒收，併此敘明。
五、至公訴人另以：被告等六人於毆打二告訴人同時，並限制渠
    二人與在場葉銘華之行動自由，認被告亦涉犯刑法第三百零
    二條第一項之妨害自由罪云云。然查，二告訴人於警訊及偵
    查中，迄未指訴被告有何妨害渠二人行動自由之事實，檢察
    官亦未提出事証即於事實欄為起訴記載，嗣甲○○於原審第
    一次訊問時，未曾提及有欲上樓遭阻之妨害自由指訴，反係
    丙○○始提及其母於洽商中，曾欲上樓喝水遭阻（參見原審
    卷第廿九、卅一頁訊問筆錄），然丙○○嗣亦稱渠母子二人
    均未遭限制行動自由（同上卷第一一八頁訊問筆錄），另於
    本院前審則証陳：「我媽媽要上去喝茶，上到一半，有人叫
    我媽媽下來」（本院前審卷第六十九頁審判筆錄）；而甲○○嗣經訊問時亦僅稱其要上樓喝水，綽號「張總」只說不准
    上樓，無其他任何舉動（原審卷第一二九頁訊問筆錄），嗣
    於本院前審則証陳：「我到樓梯口，要叫樓上的倒茶下來，
    個子高高的人把我拉回原來的地方」（本院前審卷第七十三
    頁審判筆錄），是二人先後指訴、証陳均不相符，尚難遽以
    憑信。至於在場証人葉銘華雖先証稱甫下樓查看，即遭二男
    子喝令「不要動」，惟嗣亦証陳「只是叫我不要動，我就聽
    他的話沒有動，他就站在我旁邊」（原審卷第六十七頁訊問
    筆錄）於本院前審亦証陳對方僅動嘴無其他動作（本院前審
    卷第六０頁審判筆錄），是葉銘華既僅聽人出聲喝阻，僅依
    言站立一旁，其主觀上既未覺其行動自由有受何限制，客觀
    亦無事証足認其行動自由有遭剝奪之其他事証，且被告就其
    同夥二人之喝令不許動行為，尚難認有犯意聯絡已如前述，
    是此部分剝奪行動自由之起訴，乃事証不足，惟公訴人既認
    與前揭起訴論罪科刑部分為牽連犯之裁判上一罪關係，乃不
    另為無罪之諭知。
六、據上論斷，應依刑事訴訟法第三百六十九條第一項前段、第
    三百六十四條、第三百條、第二百九十九條第一項前段，刑
    法第二條第一項前段、第二十八條，修正前第二百七十七條
    第一項、第三百零四條第一項、第五十五條，罰金罰鍰提高
    標準條例第一條前段，判決如主文。
本案經檢察官林秀濤到庭執行職務。
中　　華　　民　　國 　九十六 　年　 四　 月　 廿六 　日
　　　　　　　　　刑事第六庭    審判長法　官  林堭儀
　　　　　　　　　　　　　　　　　　  法　官  莊謙崇
　　　　　　　　　　　　　　　　　　  法　官  陳玉雲
以上正本證明與原本無異。
檢察官如不服本判決應於收受送達後十日內向本院提出上訴書狀
，其未敘述上訴之理由者並得於提起上訴後十日內向本院補提理
由書（均須按他造當事人之人數附繕本）。
                                      書記官  陳思云
中　　華　　民　　國　　96　　年　　4 　　月　　27　　日
以上正本證明與原本無異。
檢察官如不服本判決應於收受送達後十日內向本院提出上訴書狀
，其未敘述上訴之理由者並得於提起上訴後十日內向本院補提理
由書（均須按他造當事人之人數附繕本）。
附錄：本案論罪科刑法條全文
中華民國刑法第277條第一項（普通傷害罪）
傷害人之身體或健康者，處 3 年以下有期徒刑、拘役或 1 千元
以下罰金。
中華民國刑法第304條（強制罪）
以強暴、脅迫使人行無義務之事或妨害人行使權利者，處 3 年以
下有期徒刑、拘役或 3 百元以下罰金。
